臺灣嘉義地方法院民事判決
110年度小上字第12號
上  訴  人  新加坡商旭潤有限公司台灣分公司

法定代理人  蔣凱薇  
訴訟代理人  王翼升律師
被  上訴人  羅秀萍  
上列當事人間請求解除契約等事件，上訴人對於中華民國110年5
月18日本院110年度嘉小字第324號第一審判決提起上訴，本院於
110年10月20日辯論終結，判決如下：
    主  　　文
原判決廢棄。
被上訴人第一審之訴駁回。
第一、二審訴訟費用新臺幣2,500元，由被上訴人負擔。
    事實及理由
一、按對於小額程序之第一審裁判之上訴，非以其違背法令為理
    由，不得為之，民事訴訟法第436條之24第2項定有明文。且
    依同法第436條之25規定，上訴狀內應記載上訴理由，並表
    明原判決所違背之法令及其具體內容，以及依訴訟資料可認
    為原判決有違背法令之具體事實。經查，上訴人提起上訴主
    張略以：原審判決認定本件上訴人「未經邀約」而與消費者
　　(即被上訴人)訂立買賣契約，屬消費者保護法（下稱消保法
　　）第2條第11款之「訪問交易」云云，惟依上訴人所提之邀
    約卡、同意書、錄音光碟及譯文、吸塵器買賣銷售契約等（
　　下稱系爭契約），足認本件上訴人並非「未經邀約」，非屬
    消保法第2條第11款之「訪問交易」，故原審判決有適用法
    規不當之違背法令；且原審判決之認定與本件客觀事證記載
    不符，有理由不備或理由矛盾之判決違背法令，依民事訴訟
    法第468條、第496條第1項第6款提起上訴等語。核其上訴理
    由，堪認對於其所主張原第一審小額判決違背法令之情事已
    有具體指摘，並已揭示該違背法令之法規條項內容，是上訴
    人提起本件上訴，應認為已具備合法要件，合先說明。
二、上訴人上訴主張：
　㈠原審判決論理與消保法第2條第11款「未經邀約」之構成要件
    相悖，亦與該法之立法本旨相違，有判決適用法規不當之違
    背法令：
　⒈原審判決認定本件係「誘導邀約」，仍屬消保法第2條第11款
    所稱之「未經邀約」，而為消保法第2條第11款「訪問交易
    」範疇。
  ⒉惟判斷是否構成誘導邀約，應係消費者是否係出於自願下同
    意交易往來接觸。觀諸本件客觀證據，自被上訴人主動至被
    上訴人促銷攤位填寫邀約卡並簽名確認邀約上訴人登門做產
    品演示，上訴人按被上訴人指定時間登門促銷演示(民國109
    年10月11日），已經歷逾二個月時間，期間兩造間分別於10
    9年9月17日、10月10日兩次通話，兩次電話內容中除確認被
    上訴人邀約之意思，亦清楚在電話中告知上訴人登門是為產
    品打廣告及有賣機器、服務，被上訴人確認其邀約，亦再次
    提供指定之時間及地址等情，有電話錄音及譯文可稽。依上
    開客觀情形，被上訴人並無消保法第2條第11款立法理由所
    稱之「通常欠缺事前準備與未及深思熟慮情況下即逕與企業
    經營者訂立契約」之情形。故上訴人並無「誘導邀約」，亦
    非「
　　未經邀約」而與被上訴人訂立系爭契約。
  ⒊原審判決認被上訴人之三次邀約行為屬於「未經邀約」，則
    無異使消保法第2條第11款訪問交易中「未經邀約」之要件
    形同虛設，原審判決就此有判決適用法規不當之違背法令。
　㈡原審判決漏未審酌上訴人業於銷售契約明確表示本件非屬訪
    問交易，且經被上訴人清楚知悉後簽名在案，即遽認本件構
    成訪問交易云云，原審判決實有認定事實不憑證據及重要證
    據漏未斟酌之判決違背法令：
    查上訴人於原審即已提出銷售契約，其上明確載有「為進一
    步了解貴司之產品，本人邀請貴司銷售員至指定地點進行產
    品之推銷演示且對產品感到滿意進而購買，本人已充分了解
    此非消費者保護法第19條之訪問交易，亦知悉商品一經售出
    貴司不接受任何取消交易及產品退貨之請求，本人已閱覽並
    同意此銷售契約所載之內容，茲簽名確認無誤」，經被上訴
    人閱讀、了解後，始在該特約條款旁親自簽名確認，可見被
    上訴人於簽立買賣契約時，亦再次簽名同意此交易是因為其
    主動邀約所生，與未經邀約所生之訪問交易無關。且本件被
    上訴人簽約及付款後，上訴人才將全新之產品交予被上訴人
　　，被上訴人對此全新產品檢驗系爭產品功能、聲音及試用全
    新產品後，對全新產品各項均滿意後，才再次簽署產品出貨
    單及保固條款。由是可知，被上訴人於簽訂買賣契約時已清
    楚了解是其提出邀約與上訴人訂立買賣契約，非屬消費者保
    護法第19條訪問交易。故本件被上訴人實無消費者保護法立
    法理由所稱「通常欠缺事前準備與未及深思熟慮情況下即逕
    與企業經營者訂立契約」之情。
　㈢並上訴聲明：如主文所示。　
三、被上訴人則以：
  ㈠本件應係屬於消保法第19條第1項之訪問交易
  ⒈按消保法第2條第11款之訪問交易立法目的，在於考量此種交
    易型態迥異於企業經營者傳統上在店鋪進行銷售而與消費者
    訂立之買賣契約，而現代社會商品促銷方式多元，且提供之
    折扣優惠誘人，訪問交易之買受人通常欠缺事前準備及心理
    狀況下，囿於企業經營者之促銷技巧、手段，在未深思熟慮
    情況下即逕與企業經營者訂立契約，因而為貫徹保護消費者
    之權益、促進國民消費生活之安全而設。又訪問交易中所謂
    之「邀約」，應係本於消費者之自願，如係出於企業經營者
    之誘導邀約下，消費者之同意，仍非純粹出於自願，則非該
    條所稱之「邀約」。至現行實務上常見之「誘導邀約」之情
    形，乃係指企業經營者藉由展覽、贈送或其他活動方式，而
    得與消費者發生接觸洽談機會，並以各式說法引發消費者之
    吸引力或購買意思，使消費者「被動」同意在其住居所洽談
    締約事宜，並於該次洽談中即與企業經營者合意邀約。而此
    種交易往來狀況，亦迥異於企業經營者傳統交易模式，同與
    前開「訪問交易」具有「欠缺事前準備」及「未及深熟慮」
    之交易特性，就此種情狀下所締結之買賣契約，仍應屬於消
    保法所規範「訪問交易」之類型，適用該法相關規範，方符
    合消保法就訪問交易立法以保護消費者之目的。
  ⒉本件係因被上訴人提供贈品及免費清潔服務為誘因，而非同
    意被上訴人推銷購買系爭商品。且業務人員前來住處的時間
    是109年10月11日下午2點到晚上7點，本人在長時間的推銷
    中導致無法理性思考，且在上訴人強力推銷下，未及對系爭
    產品之全部功能、效果、銷售價格等重要資訊有充足認識亦
    無任何比較各家廠牌優劣的機會，核諸前揭消保法立法理由
    之說明，同樣具有欠缺事前準備與未深思熟慮之情，是系爭
    契約仍應屬消費者保護法規定之「訪問交易」無疑。
  ⒊且上訴人於消費者收受商品或接受服務時，未依消保法第19
    條第1項第3款規定提供消費者解除契約相關資訊，依法於4
    個月內，解除權並不消滅。而本件被上訴人於109年10月11
    日與上訴人訂立系爭契約後，分別於同年10月30日、11月5
    日以電子郵件、11月7日以存證信函，向上訴人表示退貨之
    意，上訴人已於同年11月2日以電子郵件為不受理退貨之回
    應，是被上訴人已通知上訴人解除契約，被上訴人既為訪問
    交易之消費者，且銷售人員並未告知可退貨時間，此為被上
    訴人於原審所不爭執，故被上訴人本自得依消保法第19條第
    1項之規定，無須說明理由及負擔任何費用或價款，於收受
    商品4個月內，以書面通知被告解除系爭契約。
  ⒋是以，被上訴人所為上開解除契約之意思表示並未逾第19條
    第3項規定接受商品後7日期間起算4個月之期限，故被上訴
    人仍得依消保法第19條第1項行使解除契約權。故被上訴人
    主張解除契約，並請求上訴人返還其已交付之新臺幣（下同
    ）84,000元價款，及自起訴狀繕本送達翌日即110年1月29日
    起至清償日止，按年息5%計算之利息，及請求上訴人應至被
    上訴人住處取回系爭商品等語。
　㈡並答辯聲明：上訴駁回。
四、本院得心證之理由：　
　㈠按「訪問交易」，指企業經營者未經邀約而與消費者在其住
    居所、工作場所、公共場所或其他場所所訂立之契約，消保
    法第2條第11款定有明文。
　㈡觀諸該條立法理由記載：「另參考歐盟指令『2011/83/EU』
　  第2條第8款及日本『特定商事交易法』第2條第1項等外國立
　  法例，其類似我國『訪問買賣』概念之名詞定義中，均包括
　  商品及服務，爰修正名詞及定義。另在『工作場所』或『公
　  共場所』從事推銷，均為我國實務所常見，爰參考德國民法
　  第312條第1項規定，於定義中增列『工作場所』及『公共場
　  所』」。可見其立法目的，在於考量此種交易型態迥異於企
　  業經營者傳統上在店鋪進行銷售而與消費者訂立之買賣契約
　  ，而現代社會商品促銷方式多元，且提供之折扣優惠誘人，
　  訪問交易之買受人通常欠缺事前準備及心理狀況下，囿於企
　  業經營者之促銷技巧、手段，在未深思熟慮情況下即逕與企
　  業經營者訂立契約，為貫徹保護消費者之權益、促進國民消
　  費生活之安全而設「訪問交易」之規定。
　㈢由消保法第2條第11款「訪問交易」之立法理由可知，該條
　  規定係為貫徹保護消費者之權益，避免因為現代社會商品多
    元促銷方式（媒體宣傳、廣告、折扣、促銷活動等等），在
    行銷突襲下，致消費者在喪失比較同類商品的性能及價格的
    機會，即逕行貿然與企業經營者訂立契約。因此，「訪問交
    易」的特點即在於：消費者因「欠缺事前準備」（例如喪失
    比較同類商品的性能、品質及價格之機會）及「未經深思熟
    慮」情況下，貿然與企業經營者訂立契約。
　㈣至於學說及實務上所稱之「誘導邀約」，係指消費者欠缺自
    願性的邀約，例如企業經營者依電話簿、通訊錄或其他資料
　　，主動致電消費者，消費者在電話中不清楚企業經營者目的
    下，被動同意或主動邀請企業經營者洽談締約，並於該次洽
    談中與企業經營者訂立契約（參詹森林著，消費者保護法上
    之郵購買賣及訪問買賣，民事法理與判決研究㈢，92年出版
    第114頁)。由前開「誘導邀約」之案例可知，消費者在不清
    楚企業經營者行銷目的下，雖有「被動同意」或「主動邀約
　　」的外觀，但仍因企業經營者的行銷突襲，致消費者在「欠
    缺事前準備」及「未經深思熟慮」情況下，貿然與企業經營
    者訂立契約。
　㈤簡言之，企業經營者為提升銷售及利潤，在現今媒體網路等
    多元平台，紛紛以廣告宣傳提出各式檔期促銷活動、限時優
    惠、免費服務、贈品等等，吸引消費者對其商品或服務產生
    興趣。然而，受到廣告宣傳吸引的消費者，倘若因此與企業
    經營者接洽詢問商品或服務，甚至邀約企業經營者前來住處
    演示商品或服務並與企業經營者訂立契約，是否一律皆可認
    為屬於「誘導邀約」？
　㈥本院認為企業經營者提出各式吸引消費者注意或引起消費者
    興趣的行銷手法，本來就是企業經營的必然行為。關鍵所在
　　，仍在於企業經營者的行銷手法，是否對消費者造成突襲，
    導致消費者訂立契約時，是在「欠缺事前準備」及「未經深
    思熟慮」情況下所為？倘若答案為肯定，則於此情形，雖有
    消費者邀約之外觀，但因企業經營者仍然使消費者在「欠缺
    事前準備」及「未經深思熟慮」情況下訂立契約，故該消費
    者提出的邀約外觀，應認為是「誘導邀約」。
　㈦反之，若答案為否定（即消費者訂立契約時，並無「欠缺事
    前準備」及「未經深思熟慮」之情形），例如，消費者在知
    悉企業經營者行銷目的下提出邀約，且相隔一段時間後，企
    業經營者才前往消費者住處展演商品或服務。於此情形，因
    消費者提出邀約之日期，與消費者及企業經營者實際洽談之
    日期，兩者相隔一段時間而無緊密連接性，則消費者在提出
    邀約之時，並未受到行銷突襲，且消費者在提出邀約後，有
    相當時間搜尋比較同類商品之品質及價格，亦有相當時間考
    慮商品是否符合需求，甚至可以撤回邀約。此種情形下，消
    費者的「邀約」，已脫離【因該邀約而導致消費者「欠缺事
    前準備」及「未經深思熟慮」情形下訂立契約之關聯性】，
    故該邀約不應認為是「誘導邀約」。
　㈧經查，依上訴人於原審提出之吸塵器廣告單及邀約卡，其上
    除記載該產品的性能外，另有記載「我們在商場等舉行活動
　　，並向對我們的產品或服務感興趣的客戶提供免費試用。在
    免費試用清潔服務和產演示期間，客戶將能夠瞭解我們產品
    的使用和實際效果，以及使用產品的實際經驗。如果客戶認
    為我們的產品和服務有效，可以選擇向我們簽訂服務配套（
　　每月1,800元起)，或者購買我們的產品（89,000元分期付款
    每月2,800元起）」、「先體驗再把德國海豚帶回家！」、
    「邀請我們為您和您的孩子清潔（第一次免費）你們的床墊
　　。....免費贈品、床褥塵蟎清潔服務以及產品推廣演示，每
    個家庭只限乙次」（原審卷第105、107頁），被上訴人亦在
    邀約卡上，簽名邀約上訴人至其住處（原審卷第109頁）。
　㈨由上可知，廣告單及邀約卡上不但已記載商品促銷意旨及重
    要資訊（產品圖片、功能介紹、產品價格、分期付款方式等
　　），且邀約卡下方並註明：「本人了解以上產品廣告內容，
    要求公司提供德國海豚產品推廣演示及免費清潔服務乙次」
　　，並經被上訴人在邀約卡上填載時間，邀約上訴人至其住處
    演示促銷（原審卷第109頁）。足見上訴人在廣告單及邀約
    卡上，已明確告知消費者除有產品演示行為外，亦有產品推
    廣銷售行為，故被上訴人是在知悉有產品演示及推銷的情形
　　下，邀約上訴人至被上訴人住所演示推銷，洵可認定。
　㈩復查，依上開邀約卡記載，上訴人原本填寫預約日期為109年
    9月13日，然9月12日上訴人傳訊息提醒後，被上訴人則表示
    有事改期。嗣上訴人方面於109年9月17日致電被上訴人，
　　雙方約定10月11日至被上訴人住處，且上訴人方面亦說明「
    ..我們第一次不收費用打廣告的，那你們這邊先做，做完這
    邊『賣機器、賣定期服務』都有，現場再跟服務人員做詢問了
    解就可以」。在約定日期的前一日（10月10日），上訴人方
    面再次致電被上訴人，並說明「我們是本人要在場，過程大
    約一小時，主要就是清塵蟎讓你們看效果，清完如果覺得效
    果不錯，我們有『賣機器賣服務』，都會報價給你參考..」等
    情，有被上訴人提出之簡訊內容、上訴人提出之錄音譯文內
    容在卷可稽（本院卷第213頁，原審卷第113至117頁）。且
    上開錄音譯文內容與上訴人所提錄音光碟內容一致之事實，
    亦據被上訴人自認在卷（本院卷第234、235頁）。足以證明
    ，上訴人前往被上訴人住處演示推銷之前，已兩次明確告知
    被上訴人此行推銷服務及商品之目的，被上訴人明知上訴人
    除免費服務及提供贈品外，亦會推銷服務及商品，仍與上訴
    人敲定時間邀約上訴人至住處等情，洵予認定。
　本院另參酌被上訴人表示簽立邀約卡的日期為109年9月7日
　　，因故改期，實際到府演示推銷的日期為109年10月11日，
    兩者間隔一個月。在此段期間，被上訴人曾取消原本預約的
    日期（9月13日），顯示被上訴人是可以按照自己的時間，
    來安排決定上訴人到府演示的日期，被上訴人甚至可以拒絕
    上訴人到府演示推銷。但被上訴人被告知除到府免費演示服
    務外，亦會進行產品推銷之後，仍然同意上訴人一個月後到
    府演示推銷，足認被上訴人提出邀約之時，並未受到行銷突
    襲，上訴人之邀約，並非欠缺自願性的「誘導邀約」。況且
    ，兩造訂立買賣契約的時間，與被上訴人提出邀約的時間，
    兩者相隔一個月，在上訴人到府演示之前，被上訴人有足夠
    充分的時間搜尋比較同類商品的功用、效能、價格，來決定
    產品是否符合需求，故被上訴人應無「欠缺事前準備」及「
    未經深思熟慮」之情形，洵可認定。
　至於被上訴人辯稱：上訴人在攤位上擺滿贈品遙控車及保鮮
    盒，一度讓其誤以為留下資料就可以直接將贈品帶走，上訴
    人是以贈品玩具車的方式吸引其填寫邀約卡，消費者為了這
    些免費的體驗及贈品，才讓業者進門，我覺得就是「誘導邀
    約」云云。然而，促使消費者提出「邀約」的原因，是消費
    者內心隱藏的動機，交易相對人無從知悉消費者的內心動機
　　為何，故消費者的動機，不應該成為判斷是否為「誘導邀約
    」的認定。在本件個案情形，被上訴人內心縱然受到贈品遙
    控車的吸引而提出邀約，但由被上訴人可自由安排到府體驗
    時間、更改體驗時間，並非提出邀約之時即突襲性到府體驗
    ，且被上訴人已被明確告知到府會進行產品演示推銷，亦有
    一個月時間足以比較同類商品的性能價格等等。本院綜上各
    情，認為在本件個案，單純以贈品行銷方式吸引消費者提出
    邀約，並無法使消費者的邀約欠缺自願性。故被上訴人辯稱
    上訴人以贈品遙控車吸引填寫邀約卡，就是「誘導邀約」云
    云，尚無足憑採。
　末查，被上訴人雖另陳稱：上訴人業務人員到府後，從下午2
    點待到7點，導致被上訴人在長時間推銷中無法理性思考，
    時間也晚了，服務人員一副不購買就不離開的神情，其囿於
    壓力下才簽了買賣契約等語。
　⒈本院首須說明：若消費者客觀上有提出「邀約」，且該邀約
    不被認定為「誘導邀約」者，則消費者與企業經營者訂立之
    契約因非「未經邀約」，故非屬消保法第2條第11款之「訪
    問交易」。
　⒉至於企業經營者經消費者「邀約」到府演示推銷（下稱甲情
    形），「因長時間推銷而不肯離去，經消費者要求後仍不離
    去，使消費者產生困惑而訂立契約之情形」（下稱乙情形）
　　形），則產生消費爭議問題所在之處，應該是後段的乙情形
　　，而非前段的「邀約」，因此，解決爭議的方法，不能逕將
    前段甲情形的邀約，以擴大解釋為「誘導邀約」的方式，試
    圖將消費爭議行為定義為「訪問交易」來解決。
　⒊實則，乙情形爭議，是因企業經營者之行為致消費者產生困
    惑，且消費者因此為要約或承諾之意思表示時，日本消費者
    契約法第4條第3項則規定消費者得加以撤銷（參陳洸岳著，
    不當行銷行為對消費者契約效力之影響—日本消費者契約法
    相關規定之啟發，收錄於民事法與消費者保護100年5月初版
    第1刷)。
　⒋然而在我國，並無與日本消費者契約法相關規定以資引用，
    因此，企業經營者使消費者產生困惑之行為（區分為「不離
    去」及「不使離去」。「不離去」係指消費者對企業經營者
    表示應退出其住居所或場所，但企業經營者不退出之情形；
    「不使離去」係指指消費者表示欲離開企業經營者勸誘消費
    者締約之場所，但企業經營者不使消費者離去之情形），或
    可考慮納入將來修訂法律之參考，以期更為周全保護消費者
    的權益。
　⒌因我國尚無日本消費者契約法賦予消費者的撤銷權，關於甲
    情形之爭議問題，仍須回到民法意思表示或撤銷相關規定要
    件。然不能為因個案爭議，而不當擴大定義「誘導邀約」的
    涵攝範圍，否則，消費者因企業經營者的任何行銷手法（電
    視及平面媒體廣告、傳單、促銷、贈品等等）而提出邀約者
    ，若都可以被解釋為「誘導邀約」，則等同直接架空消保法
    第2條第11款「未經邀約」的要件，附此說明。
五、綜上所述，原審以被上訴人所提之邀約為「誘導邀約」，故
    兩造間訂立之契約屬於訪問交易，被上訴人解除契約為有理
    由，判決上訴人應返還價金並取回商品。然而，本件被上訴
    人對上訴人提出之邀約，並非「誘導邀約」，故兩造訂立之
    契約非屬消保法第2條第11款之訪問交易，已如前述。原審
    就被上訴人請求不應准許之部分，為上訴人敗訴之判決，尚
    有未洽。上訴意旨指摘原判決不當求予廢棄改判，為有理由
    ，應由本院將原判決廢棄，改判如主文第二項所示。
六、上訴人上訴聲明雖陳明如受不利之判決，願供擔保請准宣告
    免為假執行，惟依民事訴訟法第436條之30規定，本件不得
    再上訴最高法院，而不得上訴第三審之財產權訴訟，其第二
    審判決，在宣示或送達時，即屬確定，而無宣示假執行或免
    為假執行之必要，本院亦無庸為假執行或免為假執行之宣告
    ，附此敘明。
七、本案事證已臻明確，兩造其餘主張陳述及所提之證據，經審
    酌後認於判決結果無影響，爰不另一一論述，併予敘明。
八、本件訴訟費用額為第一、二審裁判費各1,000元、1,500元，
    合計確定為2,500元，應由敗訴之被上訴人負擔。
九、據上論結，本件上訴為有理由，依民事訴訟法第436條之32
    第1項、第2項、第463條、第450條、第78條、第436條之19
    第1項，判決如主文。 　　　　　
中    華    民    國   110    年    11     月    10   日
                  民二庭審判長法  官  林中如
                              法  官  陳卿和
　　　　　　　　　　　　  　　法  官  呂仲玉
以上正本係照原本作成。
本件判決不得上訴。
中　　華　　民　　國　　110 　年　　11　　月　　10　　日
　　　　　　　　              書記官  林柑杏